ACORDAO-COMPLETO-2366460

ACÓRDÃO 4263/2020 ATA 9/2020 - PRIMEIRA CÂMARA

VISTOS, relatados e discutidos estes autos de aposentadorias concedidas pelo Núcleo Estadual do Ministério da Saúde no Estado da Paraíba;
 ACORDAM os Ministros do Tribunal de Contas da União, reunidos em sessão da Primeira Câmara, ante as razões expostas pelo Relator, em: 
9.1. considerar legal o ordenar o registro do ato de aposentadoria de Lourdina Gomes Cavalcanti da Silva;
9.2. considerar ilegais e recusar registro aos atos de aposentadoria de  Juracy Marques de Medeiros, Luzinete da Silva Cavalcante, Maria Cassimiro da Silva e Silva e Maria Celeste Araújo da Silva;
9.3. dispensar a devolução dos valores indevidamente recebidos até a data da ciência desta deliberação pelo Núcleo Estadual do Ministério da Saúde no Estado da Paraíba, nos termos do Enunciado 106 da Súmula da Jurisprudência do TCU; 
9.4. determinar ao Núcleo Estadual do Ministério da Saúde no Estado da Paraíba, com fundamento no art. 45 da Lei 8.443/1992, que:
9.4.1. faça cessar, no prazo de 15 (quinze) dias, contado a partir da ciência desta deliberação, os pagamentos decorrentes dos atos impugnados, sob pena de responsabilidade solidária da autoridade administrativa omissa, consoante disposto nos arts. 71, inciso IX, da Constituição Federal e 262 do Regimento Interno desta Corte;
9.4.2. cadastre novos atos, livres da irregularidade apontada, e submeta-os ao TCU no prazo de 30 (trinta) dias, nos termos do art. 262, § 2º, do Regimento Interno do TCU c/c art. 19, § 3º, da Instrução Normativa TCU 78/2018;
9.4.3. dê ciência, no prazo de 15 (quinze) dias, do inteiro teor desta deliberação às interessadas, alertando-as de que o efeito suspensivo decorrente da interposição de eventuais recursos junto ao TCU não as exime da devolução dos valores percebidos indevidamente após a respectiva notificação, caso esses não sejam providos; 
9.4.4. encaminhe ao TCU, no prazo de 30 (trinta) dias contados da ciência desta deliberação pelo interessado, documento apto a comprovar tal conhecimento.

Atos de concessão de Aposentadoria.

Primeira Câmara

Núcleo Estadual do Ministério da Saúde no Estado da Paraíba.

3. Interessados/Responsáveis:
3.1. Interessados: Juracy Marques de Medeiros (XXX.032.517-XX); Lourdina Gomes Cavalcanti da Silva (XXX.961.324-XX); Luzinete da Silva Cavalcante (XXX.471.904-XX); Maria Cassimiro da Silva e Silva (XXX.640.054-XX); Maria Celeste Araújo da Silva (XXX.998.264-XX).

13.1. Ministros presentes: Benjamin Zymler (na Presidência), Walton Alencar Rodrigues (Relator), Bruno Dantas e Vital do Rêgo.
13.2. Ministros-Substitutos presentes: Augusto Sherman Cavalcanti e Weder de Oliveira.

ACORDAO-COMPLETO-2482229

Acórdão 8578/2021 - Primeira Câmara

WALTON ALENCAR RODRIGUES

Adoto, como relatório, a instrução da Secretaria de Fiscalização de Pessoal (peças 31-32) , que contou com a anuência do MPTCU, representado pelo Procurador Sergio Ricardo Costa Caribé (peça 33) :
INTRODUÇÃO
1. Trata-se de atos de concessão de aposentadoria a Juracy Marques de Medeiros (CPF XXX.032.517-XX) , Lourdina Gomes Cavalcanti da Silva (CPF XXX.961.324-XX) , Luzinete da Silva Cavalcante (CPF XXX.471.904-XX) , Maria Cassimiro da Silva e Silva (CPF XXX.640.054-XX) e Maria Celeste Araújo da Silva (CPF XXX.998.264-XX) , ex-servidoras do Núcleo Estadual do Ministério da Saúde no Estado da Paraíba - NEMS/PB.
2. Os atos foram submetidos à apreciação do Tribunal de Contas da União (TCU) para fim de registro, nos termos do art. 71, inciso III, da Constituição Federal. O cadastramento e a disponibilização ao TCU ocorreram por intermédio do Sistema de Apreciação e Registro de Atos de Admissão e Concessões (Sisac) , na forma dos arts. 2º, caput e incisos I a VI, e 4º, caput, da Instrução Normativa-TCU 78/2018.
HISTÓRICO
3. Visando sanear o processo, esta Unidade Técnica encaminhou diligência ao órgão jurisdicionado (peça 1) , solicitando cópias dos mapas de apuração do tempo de serviço, bem como da documentação comprobatória que autorizou a averbação de tempo de serviço obtido por meio de justificação oficial das aposentadas constantes deste processo.
4. O Núcleo Estadual do Ministério da Saúde no Estado da Paraíba atendeu a diligência por meio da documentação encaminhada às peças 5 e 6.
5. Ainda buscando o saneamento do processo, esta Unidade Técnica encaminhou as oitivas de Juracy Marques de Medeiros (peça 8) , Luzinete da Silva Cavalcante (peça 9) , Maria Cassimiro da Silva e Silva (peça 10) e Maria Celeste Araújo da Silva (peça 11) , para que se manifestassem em relação ao recebimento da rubrica PCCS, transformada em DPNI sem ter sido absorvida pelos aumentos remuneratórios advindos de novas estruturas remuneratórias.
6. As interessadas tomaram ciência das oitivas (peças 12, 13 e 16) e encaminharam suas respostas às peças 15, 19 e 21 (Maria Celeste Araújo da Silva, Maria Cassimiro da Silva e Silva e Juracy Marques de Medeiros, respectivamente) . A ex-servidora Luzinete da Silva Cavalcante, após três tentativas de entrega da oitiva pelos Correios (peça 17) , não foi localizada. Por isso, fez-se a sua notificação por edital, publicada no DOU n. 78, de 24/4/2019 (peça 23) . 
EXAME TÉCNICO
Das constatações
7. Conforme se observa nos atos Sisac, verificou-se a averbação de tempo de serviço obtido por meio de justificação judicial nas aposentadorias de todas as ex-servidoras integrantes deste processo.
8. Também se constatou, do exame da ficha financeira extraída do Siape (peça 24) , o recebimento da parcela "DIFERENCA INDIVIDUAL L.12998", alusiva ao PCCS, nos proventos das inativas Juracy Marques de Medeiros, Luzinete da Silva Cavalcante, Maria Cassimiro da Silva e Silva e Maria Celeste Araújo da Silva. O pagamento dessa rubrica, sem a devida absorção pelos aumentos remuneratórios advindos de novas estruturas remuneratórias, é considerado irregular pelo TCU.
Do tempo averbado por meio de justificação judicial
9. Sobre o tempo obtido por meio de justificação judicial, verificou-se, na realidade, que se trata de tempo insalubre prestado pelas interessadas sob o regime celetista em período anterior à Lei 8.112/1990 e amparado por decisão judicial transitada em julgado na Justiça Federal de João Pessoa (PB) , conforme a seguir: MS 2001.82.00.1446-3, impetrado por Maria Cassimiro da Silva e Silva (peça 5, p. 7) ; MS 2000.82.00.4305-7, impetrado por Luzinete da Silva Cavalcante (peça 5, p. 84) ; MS 2000.82.00.10355-8, impetrado por Maria Celeste Araújo da Silva (peça 5, p. 178) ; MS 99.9128-0, impetrado por Juracy Marques de Medeiros (peça 6, p. 5) ; e MS 2001.5203-8, impetrado por Lourdina Gomes Cavalcanti da Silva (peça 6, p. 137) .
10. Referidos mandados concederam a segurança para determinar ao INSS o fornecimento das certidões relativas ao tempo de serviço prestado pelas interessadas, sob o regime celetista, com o acréscimo previsto nos Decretos 53.831/1964 e 83.080/1979 e Lei 8.213/1991.
11. O cômputo de tempo de serviço insalubre anterior à vigência da Lei 8.112/1990 está conforme o entendimento estabelecido no Acórdão 2008/2006-TCU-Plenário, de relatoria do Ministro Walton Alencar Rodrigues. Por meio do referido Acórdão, esta Corte de Contas firmou o entendimento de que o servidor público que exerceu, como celetista, no serviço público, atividades insalubres, penosas ou perigosas, no período anterior à vigência da Lei 8.112/1990, tem direito à contagem especial de tempo de serviço para efeito de aposentadoria; todavia, para o período posterior ao advento da Lei 8.112/1990, é necessária a regulamentação do art. 40, § 4º, da Constituição Federal, que definirá os critérios e requisitos para a respectiva aposentadoria. 
12. Portanto, nos atos aqui examinados, o cômputo do tempo de serviço insalubre das ex-servidoras Juracy Marques de Medeiros, Lourdina Gomes Cavalcanti da Silva, Luzinete da Silva Cavalcante, Maria Cassimiro da Silva e Silva e Maria Celeste Araújo da Silva não representa óbice ao julgamento dos respectivos atos pela legalidade, pois as inativas eram celetistas e o período considerado no cálculo é anterior à vigência da Lei 8.112/1990, além de estarem amparados por decisão judicial transitada em julgado.
Das oitivas
13. Em resposta às oitivas, as interessadas encaminharam a documentação constante das peças 15, 19 e 21. Tendo em vista que as inativas se utilizaram de argumentos semelhantes, realizar-se-á a análise em conjunto, em primazia aos princípios da celeridade e da economia processual. Impende destacar que, mesmo após notificada por edital, a inativa Luzinete da Silva Cavalcante não se manifestou nos autos.
14. Em síntese, as interessadas defenderam que seus proventos não podem sofrer qualquer alteração, pois o TCU estaria desrespeitando os princípios da coisa julgada e da segurança jurídica, e que já ocorreu a decadência administrativa, prevista no art. 54 da Lei 9.784/1999.
15. A argumentação apresentada pelas ex-servidoras não merece prosperar, conforme se expõe a seguir.
Da decadência administrativa
16. Esta Corte de Contas, no tocante à decadência, prevista no art. 54 da Lei 9.784/1999, entende que o referido dispositivo legal, ao ser aplicado aos atos de aposentadoria e pensão, conta seu prazo decadencial somente a partir do respectivo registro pelo Tribunal de Contas da União, visto que, em se tratando de ato complexo, só é aperfeiçoado quando de seu registro pelo TCU. Portanto, o prazo decadencial não pode ser contado a partir da concessão administrativa, mas sim a partir do exame pelo TCU. Esse é o teor da Súmula TCU 278/2012, a seguir transcrita:
SÚMULA 278/2012: Os atos de aposentadoria, reforma e pensão têm natureza jurídica de atos complexos, razão pela qual os prazos decadenciais a que se referem o § 2º do art. 260 do Regimento Interno e o art. 54 da Lei nº 9.784/99 começam a fluir a partir do momento em que se aperfeiçoam com a decisão do TCU que os considera legais ou ilegais, respectivamente.
Do princípio da segurança jurídica e do direito adquirido
17. Verifica-se que o Princípio da Segurança Jurídica é vetor importante do Direito, que impõe ao magistrado a ponderação de sua incidência no caso concreto, mas sempre em face de outros princípios estruturantes da Administração Pública, como o princípio da legalidade, expresso na Constituição Federal, a partir do qual se estrutura todo o direito público e administrativo.
18.	A apreciação de atos de concessão de aposentadoria pela ilegalidade não infringe o princípio da segurança jurídica. Não há que se falar em direito adquirido antes que o ato complexo esteja definitivamente registrado por este Tribunal, muito menos quando a concessão traz em seu bojo vício insanável, por não haver lei que a suporte.
19. Em suma, entende-se que não se pode garantir o registro de uma aposentadoria considerada ilegal pelo TCU invocando apenas princípios tais como o da segurança jurídica, boa-fé e razoabilidade, os quais deverão ser sopesados também com o princípio da legalidade.
20. Nos casos em apreço, não houve o respectivo registro em razão da constatação de ilegalidade nos atos, o que afasta, por si só, a presunção de legitimidade do ato administrativo que lhe concedeu o benefício, não havendo, assim, que se falar em violação da segurança jurídica ou de proteção da confiança.
21. No que tange à parcela "DIFERENCA INDIVIDUAL L.12998", antigo PCCS, percebida pelas ex-servidoras, expõe-se a seguir o entendimento do Tribunal sobre o tema.
Da rubrica "DIFERENCA INDIVIDUAL L.12998" - PCCS
22. O PCCS tem origem em decisão judicial que reconheceu o direito dos servidores dos extintos INPS, INAMPS e IAPAS aos reajustes legais, referentes aos meses de fevereiro a outubro de 1988, incidentes sobre a parcela denominada "adiantamento do PCCS", os quais, à época, teriam sido indevidamente suprimidos.
23. A Lei 8.460/1992 determinou que o PCCS, inicialmente concedido sob a forma de adiantamento, fosse incorporado em definitivo à remuneração ordinária dos servidores, a ser compensado quando do advento de um futuro plano de classificação de cargos e salários. Desta forma, a continuidade do pagamento da vantagem de forma destacada, tornou-se irregular por caracterizar pagamento em duplicidade.
24. Todavia, a Medida Provisória 146/2003 (convertida na Lei 10.855/2004) passou a admitir a continuidade da percepção do PCCS para todos aqueles que tinham a vantagem incluída em sua remuneração em rubrica específica, exceto os ocupantes dos cargos de Supervisor Médico Pericial, Auditor-Fiscal da Previdência Social e Procurador Federal, expressamente excluídos da esfera de incidência da referida lei.
25. Posteriormente, a Lei 11.355/2006, modificada pela Lei 11.490/2006, determinou que os valores alusivos ao PCCS fossem convertidos em diferença pessoal nominalmente identificada (DPNI) , conforme estabelecido no artigo 2º, § 4º:
Art. 2º Os servidores ocupantes dos cargos referidos no caput do art. 1º desta Lei serão enquadrados na Carreira da Previdência, da Saúde e do Trabalho de acordo com as respectivas atribuições, requisitos de formação profissional e posição relativa nas Tabelas de Correlação, constantes do Anexo II desta Lei.
§ 1º O enquadramento de que trata o caput deste artigo dar-se-á mediante opção irretratável do servidor, a ser formalizada no prazo de 90 (noventa) dias, a contar da vigência da Medida Provisória nº 301, de 29 de junho de 2006, na forma do Termo de Opção constante do Anexo III desta Lei, com efeitos financeiros a partir das datas de implementação das tabelas de vencimento básico referidas no Anexo IV desta Lei. (Vide Lei nº 11.538, de 2007) .
 (...) 
§ 4º Os valores incorporados à remuneração objeto da renúncia a que se refere o § 2o deste artigo que forem pagos aos servidores ativos, aos aposentados e aos pensionistas, por decisão administrativa ou judicial, no mês de fevereiro de 2006, sofrerão redução proporcional à implementação das tabelas de vencimento básico de que trata o art. 7o desta Lei, e os valores excedentes serão convertidos em diferença pessoal nominalmente identificada, de natureza provisória, redutível na proporção acima referida, sujeita apenas ao índice de reajuste aplicável às tabelas de vencimentos dos servidores públicos federais, a título de revisão geral das remunerações e subsídios. (Redação dada pela Lei nº 11.490, de 2007) (grifo acrescido) 
26. Ou seja, ao definir que a DPNI é "redutível na proporção acima referida", significa dizer que será reduzida à medida que forem implantadas as tabelas previstas no Anexo IV da referida Lei (§ 1º acima descrito) . Dessa forma, a continuidade do pagamento da DPNI só é possível caso haja valor excedente após a total implantação do plano de carreira, conforme prevê o seu art. 2º, § 5º:
§ 5º Concluída a implementação das tabelas, em dezembro de 2011, o valor eventualmente excedente continuará a ser pago como vantagem pessoal nominalmente identificada, sujeita apenas ao índice de reajuste aplicável às tabelas de vencimento dos servidores públicos federais, a título de revisão geral das remunerações e subsídios, respeitado o que dispõem os §§ 3º e 4º deste artigo.
27. Com a superveniência da Lei 11.784/2008, as tabelas de vencimento foram ajustadas de forma a serem definitivamente implementadas em julho de 2011 (artigo 40 da Lei 11.784/2008) , alterando, portanto, os prazos previstos nos § 3º e § 5º do artigo 2º da Lei 11.355/2006 (vide artigo 7º-C, abaixo descrito) :
Art. 7º-A. A partir de 1º de março de 2008, as tabelas de vencimento básico da Carreira da Previdência, da Saúde e do Trabalho serão implementadas, progressivamente, nos meses de março de 2008, fevereiro de 2009, julho de 2010 e julho de 2011, conforme os valores constantes das tabelas de vencimento básico a que se refere o Anexo IV-A desta Lei. (Incluído pela Lei nº 11.784, de 2008) 
Art. 7º-B. No cálculo dos valores dos vencimentos básicos referidos no art. 7º-A desta Lei, foram incorporados os valores correspondentes às parcelas de aumento dos vencimentos básicos, previstos no Anexo IV desta Lei. 
Parágrafo único. Concluída a implementação das tabelas a que se refere o art. 7º-A e o Anexo IV-A desta Lei, em julho de 2011, o valor eventualmente excedente, de que trata o § 4º do art. 2º desta Lei, continuará a ser pago como vantagem pessoal nominalmente identificada, sujeita apenas ao índice de reajuste aplicável às tabelas de vencimento dos servidores públicos federais, a título de revisão geral das remunerações e subsídios, respeitado o que dispõem os §§ 3º e 4º do art. 2º desta Lei. (Incluído pela Lei nº 11.784, de 2008) 
Art. 7º-C. Em função do disposto nos arts. 7º-A e 7º-B desta Lei, os prazos referidos nos §§ 3º e 5º do art. 2º desta Lei [11.355/2006] ficam alterados para julho de 2011. (Incluído pela Lei nº 11.784, de 2008) 
28. Ressalte-se que tanto o parágrafo único do art. 7º-B quanto o art. 7º-C da referida Lei fazem menção à continuidade do pagamento da DPNI como VPNI somente após a implantação completa das tabelas da Lei 11.355/2006, o que ocorreu em julho de 2011. Ou seja, o valor eventualmente excedente após julho de 2011 seria pago sob a forma de VPNI, não mais sujeito a absorções decorrentes daquela implantação, mas tão somente aos reajustes lineares de remuneração dos servidores públicos.
29. Aliás, para ingressarem no plano da Lei 11.355/2006, os interessados assinaram o termo de opção previsto no anexo III daquela norma, renunciando à parcela do antigo PCCS limitada à diferença entre os valores de remuneração resultantes do vencimento básico vigente no mês de fevereiro de 2006 e os valores de remuneração resultante do vencimento básico proposto para dezembro de 2011.
30. Diante desse panorama, o TCU considerou regularizado o pagamento da parcela de PCCS aos optantes da carreira instituída pela Lei 11.355/2006, desde que o seu pagamento estivesse obedecendo aos ditames dessa Lei, ou seja, estivesse sendo reduzido proporcionalmente à implantação das novas tabelas de remuneração até dezembro de 2011 (v. Acórdão 2131/2006-TCU-Plenário) .
31. O servidor, ao assinar o termo de opção previsto na MP 301/2006, posteriormente convertida na Lei 11.355/2006, renunciou à parcela do PCCS limitada à diferença entre os valores de remuneração resultantes do vencimento básico vigente no mês de fevereiro de 2006 e os valores de remuneração resultante do vencimento básico proposto para dezembro de 2011, conforme termo de opção constante do Anexo III dessa Lei, transcrito abaixo:
Termo de opção:
Venho, nos termos da Lei nº    , de    de    de   , em observância ao disposto nos §§ 1º e 2º do art. 2º, optar por integrar a Carreira da Previdência, da Saúde e do Trabalho ou por perceber as vantagens dela decorrentes, conforme o caso, renunciando à parcela de valores incorporados à remuneração por decisão administrativa ou judicial, limitada à diferença entre os valores de remuneração resultantes do vencimento básico vigente no mês de fevereiro de 2006 e os valores de remuneração resultante do vencimento básico proposto para dezembro de 2011, na forma disposta no § 3º do art. 2º da Lei nº    , de    de    de    , referente ao adiantamento pecuniário previsto na Lei nº 7.686, de 2 de dezembro de 1988.
Declaro estar ciente de que a Administração Pública Federal levará a presente renúncia ao Poder Judiciário, e concordar com os efeitos dela decorrentes.
32. Note-se que o texto da lei trata de remuneração resultante do vencimento básico (art. 2º, § 3º, da Lei 11.355/2006) . Não se trata de vencimento básico, que é a retribuição pecuniária pelo exercício do cargo público, com valor fixado em lei, nos termos do art. 40 da Lei 8.112/1990. Tampouco de remuneração, que englobaria, além do vencimento do cargo efetivo, todas as demais vantagens pecuniárias permanentes recebidas pelo servidor, nos termos do art. 41 da Lei 8.112/1990. A remuneração resultante do vencimento básico corresponde à soma do vencimento do cargo efetivo, acrescido das gratificações que o tem como base de cálculo.
33. No caso, compõem a remuneração resultante do vencimento básico: o vencimento do cargo efetivo, a Gratificação de Atividade Executiva - GAE e a Gratificação Adicional por Tempo de Serviço - GATS, linha de raciocínio que tem sido considerada a mais acertada pela Corte de Contas (v. Acórdão 3979/2015-TCU-Primeira Câmara e 3.980/2015-TCU-1ª Câmara) .
34. Não compõem a remuneração resultante do vencimento básico: a Gratificação Específica da Seguridade Social e do Trabalho - GESST e a Gratificação de Desempenho de Atividade da Seguridade Social e do Trabalho - GDASST, pois eram calculadas por meio de pontos. Igualmente, não entra nessa composição a vantagem pecuniária individual, da Lei 10.698/2003, cujo valor era fixado em lei.
35. Posteriormente, a Lei 12.998/2014, no art. 30, transformou a DPNI eventualmente ainda devida em dezembro de 2013 em DI, nos seguintes termos: 
Art. 30. As vantagens previstas no § 5º do art. 3º da Lei nº 10.855, de 1º de abril de 2004, e no § 5º do art. 2º da Lei no 11.355, de 19 de outubro de 2006, ficam transformadas, a partir de 1º de janeiro de 2014, em Diferença Individual, a ser paga nos valores relativos à competência de dezembro de 2013, efetivamente percebidos pelo servidor, e não servirá de base de cálculo de nenhuma vantagem ou gratificação, estando sujeita exclusivamente à atualização decorrente de revisão geral da remuneração dos servidores do Poder Executivo Federal.
36. Assim, como a Lei 11.355/2006 não foi revogada ou modificada pela Lei 12.998/2014, conclui-se que a parcela de DI, percebida atualmente pelos inativos, por meio da rubrica 82898 "DIFERENCA INDIVIDUAL L.12998", mesmo que não tenha assinado o termo de opção do anexo III da Lei 11.355/2006, somente estará correta se representar o resíduo de DPNI (antigo PCCS) que ainda fosse devido em dezembro de 2011, após os reajustes remuneratórios produzidos pela Lei 11.784/2008. 
37. Dessa forma, comparando-se as alterações ocorridas na remuneração resultante do vencimento básico entre fevereiro de 2006 e dezembro de 2011 com o valor da parcela de PCCS percebido em fevereiro de 2006, conclui-se que, com a implementação das tabelas da Lei 11.355/2006, alteradas pela Lei 11.784/2008: 
a) não teria nenhum resíduo de PCCS/DPNI em dezembro de 2011, suscetível de ser transformado em DI da Lei 12.998/2014, para Juracy Marques de Medeiros, Maria Cassimiro da Silva e Silva e Maria Celeste Araújo da Silva. Assim, essa vantagem já deveria ter sido totalmente absorvida; 
b) teria algum resíduo de PCCS/DPNI em dezembro de 2011, suscetível de ser transformado em DI da Lei 12.998/2014, para Luzinete da Silva Cavalcante. Este resíduo (R$ 81,56) , todavia, é bem inferior ao recebido pela interessada, conforme a tabela seguinte:
Tabela 1
	Nome
CPF
	Valor (R$) do PCCS recebido em fev/2006
 (A) 
	Remuneração resultante do vencimento básico em fev/2006
 (VB+GATS+GAE =R$) 
 (B) 
	Remuneração resultante do vencimento básico em dez/2011
 (VB+GATS+GAE =R$) 
 (C) 
	Diferença entre C e B
 (C-B=R$) 
 (D) 
	Valor da DPNI/DI que faria jus
 (A-D=R$) 
	Valor da DI (PCCS) recebida em mar/2019

	Juracy Marques de Medeiros
230.032.517-9
	1.831,15
	588,07+135,25+940,91=
1.664,23
	3.383,00+778,09=
4.161,09
	2.496,86
	0,00
	1.047,13

	Luzinete da Silva Cavalcante XXX.471.904-XX
	1.231,54
	402,62+ 72,47+644,19=
1.119,28
	1.923,11+346,15=
2.269,26
	1.149,98
	81,56
	704,25

	Maria Cassimiro da Silva e Silva XXX.640.054-XX
	1.141,44
	375,77+60,39+ 601,23=
1.037,39
	1.923,11+288,46=
2.211,57
	1.174,18
	0,00
	652,73

	Maria Celeste Araújo da Silva
XXX.998.264-XX
	1.219,69
	389,19+96,62+ 622,70=
1.108,51
	1.923,11+461,54=
2.384,65
	1.276,14
	0,00
	697,47

38. Cabe, assim, proposta de ilegalidade e recusa de registro dos atos de aposentadoria de Juracy Marques de Medeiros, Maria Cassimiro da Silva e Silva, Maria Celeste Araújo da Silva e Luzinete da Silva Cavalcante, sem prejuízo de se determinar ao NEMS/PB que exclua a citada parcela de PCCS (DPNI) dos proventos das três primeiras inativas e faça o devido ajuste nos proventos desta última.
CONCLUSÃO 
39. Em relação ao tempo de serviço obtido por meio de justificação oficial, verificou-se que se trata de tempo insalubre anterior à Lei 8.112/1990 e amparado por decisão judicial transitada em julgado. Assim, referido tempo não se constitui em óbice à legalidade das aposentadorias em análise.
40. No tocante à aposentadoria de Lourdina Gomes Cavalcanti da Silva, restando superada a inconsistência de tempo de serviço obtido por meio de justificação oficial e não se detectando qualquer outra irregularidade, o ato deve ser considerado legal com a autorização de registro.
41. No que se refere à parcela "DIFERENCA INDIVIDUAL L.12998", relativa ao PCCS, presente nos proventos das interessadas Juracy Marques de Medeiros, Maria Cassimiro da Silva e Silva, Maria Celeste Araújo da Silva e Luzinete da Silva Cavalcante, está irregular a continuidade do pagamento dessa parcela, haja vista que não foi obedecida a metodologia de cálculo determinada na Lei 11.355/2006. Assim, cabe proposta de ilegalidade, recusando-se o registro dos atos. 
42. Quanto aos valores já pagos, propõe-se dispensar a devolução, com fundamento no Enunciado 106 da Súmula da Jurisprudência do TCU. 
43. Por fim, vale destacar que os atos em análise foram disponibilizados ao TCU em 2008, há mais de cinco anos, portanto. Assim, fez-se necessária a instauração do contraditório, segundo o entendimento estabelecido no Acórdão 587/2011-TCU-Plenário, de relatoria do Ministro Valmir Campelo.
PROPOSTA DE ENCAMINHAMENTO
44. Ante o exposto, e com base nos arts. 71, inciso III, da Constituição Federal; 1º, inciso V, e 39, inciso II, da Lei 8.443/1992; 260, § 1º, do Regimento Interno do Tribunal de Contas da União, propõe-se:
a) considerar LEGAL e ordenar o registro do ato de aposentadoria a Lourdina Gomes Cavalcanti da Silva (CPF XXX.961.324-XX) ;
b) considerar ILEGAIS e recusar o registro dos atos de aposentadoria a Juracy Marques de Medeiros (CPF XXX.032.517-XX) , Luzinete da Silva Cavalcante (CPF XXX.471.904-XX) , Maria Cassimiro da Silva e Silva (CPF XXX.640.054-XX) e Maria Celeste Araújo da Silva (CPF XXX.998.264-XX) ;
c) dispensar a devolução dos valores indevidamente recebidos até a data da ciência do acórdão que vier a ser prolatado, com base no Enunciado 106 da Súmula da Jurisprudência do TCU;
d) determinar ao Núcleo Estadual do Ministério da Saúde no Estado da Paraíba - NEMS/PB, com base no art. 45 da Lei 8.443/1992, que:
d.1) faça cessar os pagamentos decorrentes dos atos impugnados, excluindo a parcela de PCCS (DPNI) dos proventos de Juracy Marques de Medeiros, Maria Cassimiro da Silva e Silva e Maria Celeste Araújo da Silva, e efetuando o devido ajuste da citada parcela nos proventos de Luzinete da Silva Cavalcante, comunicando ao TCU, no prazo de quinze dias, as providências adotadas, nos termos dos arts. 262, caput, do Regimento Interno do TCU e 8º, caput, da Resolução-TCU 206/2007;
d.2) cadastre novos atos, livres da irregularidade apontada, submetendo-os ao TCU no prazo de trinta dias, nos termos dos arts. 262, § 2º, do Regimento Interno do TCU e 19, § 3º, da Instrução Normativa-TCU 78/2018;
d.3) informe às interessadas o teor do acórdão que vier a ser prolatado, encaminhando ao TCU, no prazo de trinta dias, comprovante da data de ciência pelas interessadas, nos termos do art. 4º, § 3º, da Resolução-TCU 170/2004, alertando-as de que o efeito suspensivo proveniente de eventual interposição de recurso junto ao TCU não as exime da devolução dos valores indevidamente percebidos após a notificação, em caso de não provimento desse recurso.

8.1. José Ramos da Silva (8109/OAB-PB) e outros, representando Maria Casimiro da Silva e Silva e Maria Celeste Araújo da Silva.

Procurador Sergio Ricardo Costa Caribé.

APOSENTADORIA. DILIGÊNCIA. OITIVAS. AVERBAÇÃO DE TEMPO DE SERVIÇO INSALUBRE PRESTADO SOB O REGIME CELETISTA ANTERIORMENTE À LEI 8.112/1990 POR FORÇA DE DECISÃO JUDICIAL TRANSITADA EM JULGADO. PAGAMENTO INDEVIDO DE RUBRICA NÃO ABSORVIDA POR AUMENTOS REMUNERATÓRIOS. LEGALIDADE DE UM ATO. ILEGALIDADE DOS DEMAIS.

APOSENTADORIA (APOS)

Secretaria de Fiscalização de Pessoal (SEFIP).

Trata-se de atos de aposentadoria de Juracy Marques de Medeiros, Lourdina Gomes Cavalcanti da Silva, Luzinete da Silva Cavalcante, Maria Cassimiro da Silva e Silva e Maria Celeste Araújo da Silva, ex-servidoras do Núcleo Estadual do Ministério da Saúde no Estado da Paraíba.
Após diligência, a Sefip identificou a averbação, por força de decisão judicial transitada em julgado, de tempo insalubre prestado pelas interessadas sob regime celetista anteriormente à edição da Lei 8.112/1990. 
A unidade técnica registrou não haver irregularidade nos atos quanto a esse ponto. 
Sob o aspecto financeiro, contudo, verificou o pagamento da rubrica PCCS, transformada em Diferença Pessoal Nominalmente Identificada (DPNI) , em que pese a previsão expressa de que tal parcela seria absorvida pela estrutura remuneratória aprovada pela Lei 11.355/2006, alterada pela Lei 11.490/2007. 
Em vista desse achado, promoveu a oitiva de quatro beneficiárias arroladas nestes autos: Juracy Marques de Medeiros, Luzinete da Silva Cavalcante, Maria Cassimiro da Silva e Silva e Maria Celeste Araújo da Silva.
Somente Luzinete da Silva, notificada por edital, deixou de apresentar esclarecimentos. As demais aduziram, de forma unânime, que: (i) a rubrica PCCS tem origem judicial; (ii) essa vantagem foi estendida a várias categorias por meio de leis aprovadas; (iii) aplica-se ao caso específico a decadência prevista no art. 54 da Lei 9.784/1999; (iv) a percepção dessa rubrica está albergada sob os efeitos da coisa julgada (peças 15, 19 e 21) .
A unidade instrutora refuta tais alegações, ante o previsto no art. 2º, § 4º, da Lei 11.355/2006, segundo o qual tal parcela deveria ter sido reduzida proporcionalmente na medida em que as tabelas aprovadas na ocasião fossem implantadas. Aferiu, no caso específico, que os acréscimos salariais foram suficientes para compensar o valor considerado como DPNI, razão porque não há resíduo ou diferença individual previsto na Lei 12.998/2014. 
Defende, ainda, que a natureza jurídica dos atos de aposentadoria, que só se aperfeiçoam com o ordenamento de registro, afasta a arguida decadência, nos termos do Enunciado 278 da Súmula de Jurisprudência do TCU. 
Propugna, assim, com a anuência do Ministério Público, pela legalidade do ato de aposentadoria de Lourdina Gomes Cavalcanti da Silva e ilegalidade dos atos referentes a Juracy Marques de Medeiros, Luzinete da Silva Cavalcante, Maria Cassimiro da Silva e Silva e Maria Celeste Araújo da Silva.
Ao tempo em que adoto os pareceres emitidos nos autos como razões de decidir, VOTO no sentido de que o Tribunal adote a deliberação que ora submeto à apreciação deste Colegiado.
TCU, Sala das Sessões Ministro Luciano Brandão Alves de Souza, em 7 de abril de 2020.
WALTON ALENCAR RODRIGUES 
Relator